臺灣高等法院刑事裁定
109年度抗字第1865號
抗  告  人  
即  受刑人  黃茂興



上列抗告人因聲請定其應執行刑案件，不服臺灣桃園地方法院中
華民國109年10月5日裁定（109年度聲字第3814號），提起抗告
，本院裁定如下：
    主  文
原裁定撤銷。
黃茂興犯如附表所示各罪所處之刑，應執行有期徒刑參年，如易
科罰金，以新臺幣壹仟元折算壹日。
    理  由
一、原裁定意旨（略以）：受刑人黃茂興因犯竊盜等案件，先後
    經臺灣新竹地方法院、臺灣苗栗地方法院及原審法院各判處
    如原裁定附表所示之刑確定在案，有各該判決書及本院被告
    前案紀錄表在卷可稽。又受刑人所犯如原裁定附表編號2至1
    0所示之罪，係於如附表編號1所示判決確定日即民國107年1
    0月8日前為之，且以原審法院為該案犯罪事實最後判決之法
    院，茲檢察官聲請定其應執行之刑，原審審核認檢察官就上
    開犯罪合併定其應執行刑之聲請為正當，爰定其應執行刑為
    有期徒刑3年10月，並諭知易科罰金之折算標準。至受刑人
    所犯如附表編號2至4、編號7至8之罪，雖曾分別經臺灣新竹
    地方法院108年度易緝字第9、10號、原審法院108年度審易
    緝第16號判決定應執行刑為有期徒刑1年10月、6月確定，然
    再與其他裁判宣告之刑定其執行刑時，前定之執行刑當然失
    效，自應以其各罪宣告刑為基礎，定其執行刑等語。
二、抗告意旨（略以）：刑法刪除連續犯後改採一罪一罰規定，
    惟此對於部分習慣犯、成癮犯等犯人是否因此導致刑輕法重
    之現象，不無可議之處。有例者如犯殺人罪除惡性重大者外
    ，往往獲判15年以下不等之刑，以期有與被害人家屬和解的
    可能，然犯竊盜、毒癮犯者，其等罪刑之損害惡性於公平正
    義或比例原則之下，難與殺人犯比擬，然因一罪一罰被判處
    20年，甚至30年之重刑，不可謂不重。另參酌新竹地院98年
    度聲字第2535號裁定、本院99年度抗字第229號裁定、基隆
    地院101年度訴字第835號判決、本院97年度上訴字第5195號
    判決等案例，均大幅寬減該案被告涉犯數罪之總和刑度等語
    。
三、按對於數罪併罰執行刑的宣告，學說及各國立法例有不同模
    式，原則上得區分為累加主義、吸收主義及限制加重主義。
    所謂「累加主義」就是簡單的算數，將數罪分別所作之宣告
    刑以單純的加法計算所得總和，作為執行刑的刑度，例如2
    月、3月及4月，總加起來是9月（2月＋3月＋4月＝9月）。「吸
    收主義」是直接以數罪分別所作之宣告刑，其中最重之宣告
    刑當作數罪之執行刑，例如2月、3月與4月共三個宣告刑，
    其合併執行刑即為4月）。「限制加重主義」是以數罪分別
    所作之宣告刑，其中最重宣告刑作為裁定執行刑的下限，數
    罪分別所做之宣告刑的總和作為裁定執行刑的上限，例如2
    月、3月與4月，三個宣告刑的合併執行刑即為4月至總合9月
    之間選擇。古早的刑事法年代，採取的是累加主義的立法（
    例如羅馬法以及古老的德國刑法），人生絕非單純的加法，
    顯而易見這是對行為人極度不利的一種方式。之後人類的刑
    事法歷史，逐漸發展出加重主義或吸收主義等不同的立法模
    式。學者曾說，直到今日，原則上應該已經沒有採取累加主
    義的國家。學說一般以為，對於數罪之執行刑不採取算數式
    的累加，理由就在於「責任原則」。由於人的資源（生命、
    財富、體力、耐心以及快樂的能力）是有限的，刑罰的增加
    ，對於一個人的意義並不是如同數字關係上的相加，而是對
    於一個人的生命的質的改變。5年加5年就數字而言固然是等
    於10年，但是實際上，後面的5年很可能就是使一個人完全
    無法再融入社會生活的5年，很可能是使一個人對自己完全
    絕望的5年，甚至也很可能是結束生命的五年，以致於根本
    改變了刑罰的種類，質言之，其刑罰所帶來的實際痛苦並不
    合於衡平原則（參見黃榮堅，數罪併罰量刑模式構想，月旦
    法學雜誌，第123期，2005年8月，第56頁）。我國立法例就
    是原則上採限制加重主義，例外採取吸收主義，除技術上必
    須採取吸收主義，如執行一個死刑，就不可能再執行其他死
    刑或自由刑，而執行一個無期徒刑，也不可能再執行其他自
    由刑者，其他有期徒刑以下之刑，原則上採取的就是限制加
    重原則的規定（參見刑法第51條）。
四、事實上，數罪併罰在一般人的感覺，可能就是簡單的加法計
    算，也就是重罰的意思。但所以要有法律之目的，就在以共
    同約束來修正甚或制止基於質樸正義感之下的想當然爾的人
    性反義。我國刑法採取限制加重主義的立法，就是基於這個
    道理。刑罰對受刑人最直接的意義就是生理及心理的痛苦。
    正如學者所言：一個具體的刑罰，其意義是被約定出來，是
    透過法院的判決而被約定出來的，例如某甲被法院判決1年
    有期徒刑，則其間最明顯的是，透過法院的判決主文，法院
    、控訴者以及被告都理解，1年的有期徒刑是和被告過去所
    做的某一犯罪行為相連結的。如果沒有法院的判決文字，刑
    罰的本身和刑法規範根本就無從產生連結關係，從而刑罰的
    輕重或刑期的長短也不會自行反映出規範意義上的區別，更
    不可能精確的反映出規範意義上的區別，例如兩倍的刑期並
    不等於就承載了兩倍的不法侵害。到最後，要稍微能夠精確
    表達刑罰之意義的是判決文字。對於數罪之刑罰意義問題的
    處理，也就必須透過判決文字來作約定（參見黃榮堅，同上
    文，數罪併罰量刑模式構想，月旦法學雜誌，第123期，200
    5年8月，第57頁）。上述某甲被告倘若另外又犯一個罪，被
    判處有期徒刑7月，法院可以合併訂1年4個月有期徒刑，而
    非1年7個月有期徒刑，當然，邏輯上我們可以堅持用算數式
    的累加原則來處理數罪併罰，因為算數式的累加原則也是一
    種「約定」，為甚麼1年加7個月不是1年7個月，而是1年4個
    月？可能的回應必然要回歸到比例原則下的刑法謙抑性。白
    話文說，就是刑罰越少越好；如果一個比較寬容的約定就可
    以達到相同的目的，我們就沒有必要作一個嚴苛的約定（參
    見黃榮堅，同上文，第58頁）。
五、次按刑法第51條第5款數罪併罰之規定，目的在於將各罪及
    其宣告刑合併斟酌，予以適度評價，而決定所犯數罪最終具
    體實現之刑罰，以符罪責相當之要求。依該款規定，分別宣
    告之各刑均為有期徒刑時，於各刑中之最長期以上，各刑合
    併之刑期以下，定其刑期，原無使受刑之宣告者，處於更不
    利之地位之意（司法院大法官釋字第662號解釋理由書參見
    ）。許玉秀大法官於釋字第662號解釋協同意見書亦指出：
    「當犯數罪而各有宣告刑時，究竟應該如何處罰被告，刑法
    第50條數罪併罰之例，的確是授權法官權衡個案，綜合考量
    各罪不法程度與行為人的罪責，所定的執行刑既不應該評價
    不足，也不可以過度評價。經過充分評價所宣告的執行刑，
    必須符合罪責相當原則，這也是比例原則的要求。如果刑法
    第50條數罪併罰所規定的定執行刑模式，是保證充分評價與
    不過度評價的方法，那麼一律以數宣告刑總和定執行刑是否
    即可顯現充分評價？從第50條各款的現制觀之，可以知道，
    無期徒刑不能變成死刑、有期徒刑不能形同無期徒刑，以有
    期徒刑為例，如果有期徒刑的執行過長，即與無期徒刑無異
    ，會變成過度評價。再者，國家使用刑罰懲罰或矯治犯罪，
    必須考慮手段的效益，使用過度的刑罰，會使邊際效用遞減
    ，未必能達到目的，卻造成犯罪管理的過度花費，這也就是
    所謂刑罰經濟的思考。在上述雙重意義之下，數罪合併定執
    行刑的制度，不是技術問題，內部功能是依據罪責相當原則
    ，進行充分而不過度的評價，外部功能則是實現刑罰經濟的
    功能」等語。罪責相當原則涉及對於人格、性格的評價，我
    們不能否認，越高的犯罪頻率越代表犯罪行為人穩定的人格
    傾向。因為不管是否另外承認心靈意義的人格概念，關於人
    格的確認，我們很難說出現實中比犯罪數本身更具有實證意
    義的觀察工具。結論是，犯罪行為本身代表行為人的人格，
    那麼站在尊重行為人人格的絕對前提上，多數犯罪行為的意
    義自然是責任遞減（參見黃榮堅，同上文，第61頁）。簡言
    之，基於罪刑相當原則，在多數犯罪定其應執行刑之情形，
    應有責任遞減原則之適用，而此處的責任遞減絕對不是如司
    法實務過往理解的操作方式，例如加一罪執行刑象徵性減1
    月，加二罪執行刑減2月，加三罪則執行刑減3月等模式，而
    是重在對犯罪人本身及所犯各罪的情狀綜合審酌，換言之，
    法院應考量行為人從其犯數罪間所反映的人格特性，並實現
    刑罰經濟的功能，尤其刑罰的兩大目的：應報與預防間的調
    和。從應報主義的角度，行為人所受的刑罰應該與犯罪行為
    成等比，單純的算數相加是最簡單的反應，事實上，應報主
    義下的刑度確認，可能還不僅等加的1加1等於2，而是在應
    報情緒的作用下導致更為極端的結果，變成1加1還大於2。
    足見所謂的應報雖然滿足了人們報復的心理，但是就人們所
    希冀建立的一個和平的社會生活而言，極可能是一個負數。
    因此學理大致上還是把刑罰的目的定位在預防的作用，至於
    所謂應報思想，頂多是用來說明罪罰相當的觀念。不過事實
    上，罪罰相當的觀念是比例原則下必然的結果，所以把罪罰
    相當的概念放在刑罰目的觀的層次上，顯然沒有意義，也沒
    有說出其真正的刑罰目的觀是什麼。就預防作用而言，刑罰
    的機制是透過刑罰向社會宣示規範的威信。其中刑法對於越
    嚴重的利益侵害，基本上會對應以越嚴苛的刑罰，因為如此
    ，社會人才會感受到特定行為的嚴重性，例如強盜比竊盜嚴
    重、重傷害比普通傷害嚴重、傷害兩個人比傷害一個人嚴重
    等等（參見黃榮堅，同上文，第56頁）。問題就在，用來表
    達其嚴重性的工具，亦即刑度，要如何形成？絕對不會是應
    報主義下的方式，因為那對行為人而言是違反比例原則的，
    對外部社會而言，另有違刑罰經濟的功能。
六、經查本件抗告人即受刑人黃茂興因犯竊盜等案件，分別經先
    後判處如附表所示之刑（詳如附表所示），均經分別確定在
    案，如附表編號1至10所示數罪（其中如附表編號2所示包含
    3罪），均為得易科罰金之罪，茲檢察官據此聲請最後事實
    審之原審法院定其應執行刑，原審認其聲請為正當，依刑事
    訴訟法第477條第1項、刑法第53條、第51條第5款等規定，
    以抗告人犯如附表所示之罪的宣告刑為基礎，於各罪所處有
    期徒刑中之最長期（即附表編號2、6、7所示有期徒刑6月以
    上），各宣告刑總合之刑期（即有期徒刑4年4月）以下之外
    部界限，兼衡曾經定應執行刑者，即如附表編號2至4所示之
    1年10月；附表編號7至8所示之6月，另與附表編號1、5、6
    、9、10所示罪刑相加總合為3年11月的內部界限上限，裁定
    其應執行刑為有期徒刑3年10月，自形式上觀察，原裁定固
    未踰越刑法第51條第5款所定界限。
七、惟觀諸抗告人所犯如附表所示之罪刑，除編號9為公共危險
    罪外，其餘數罪均為竊盜罪。且抗告人自106年7月13日至10
    7年3月5日，僅8月未滿的期間內，陸續犯如附表編號2、4至
    8、10所載9次竊盜犯行；另如附表編號1、3所示2次竊盜罪
    之犯罪日期分別為107年6月15日至翌(16)日深夜某時許、10
    7年6月26日，亦相隔不過兩週，應認抗告人為上述竊盜犯行
    之犯案時間密接；另細鐸抗告人所為上述各次竊盜犯行，所
    竊取之財物種類包含機車、熱水器、電纜線、小貨車、香菸
    等，其犯罪類型、手法均相近，此等犯行亦不排除與被告好
    逸惡勞之個性有關，但參以被告多次入出監之素行，尚不排
    除係因更生不易，難覓工作所致。而竊盜罪的法定最高刑期
    5年有期徒刑，倘若只因此等不算重大，甚或多起在相近時
    間所犯犯行，即要執行合於上述內部界限之2年5月有期徒刑
    之刑期，相信理性之人亦不免質疑刑期是否過長而不合理。
    本院願重申：罪責相當原則涉及對於人格、性格的評價，越
    高的犯罪頻率越代表犯罪行為人穩定的人格傾向，此時多數
    犯罪行為的意義應有責任遞減原則之適用，而絕非象徵性單
    純的數字相加減的方式視之。原審裁定固未說明被告各次犯
    行並無情節相似、時間相近之情形，責任非難並無重複，而
    無減輕執行刑之必要，亦未藉本次另定其應執行刑之機會，
    實質上重新自整體考量行為人依其犯數罪間所反映的人格特
    性，並實現刑罰經濟的功能，尤其是應報與預防間的調和，
    酌定合適的應執行刑，而僅以原涵括內部界限，已有不合理
    的各次定其應執行刑之總加數字3年11月，僅機械性酌減1月
    ，留下3年10月有期徒刑為其應執行刑，本院以為，此與罪
    刑相當性、罪責原則尚有不符，令抗告人為此等犯罪情節所
    為監禁尚違刑罰經濟性原則，而與社會法律感情相違。
八、綜上所述，抗告意旨指摘原裁定就附表所示之罪所定應執行
    刑顯有過重等語，為有理由，爰撤銷原裁定，並審酌抗告人
    所犯均為罪名相同之竊盜犯罪，就如附表所示各罪之犯罪性
    質、期間、法定刑度、各罪所受宣告刑等綜合評價，於數罪
    併罰之外部界限範圍內，兼衡酌曾經定應執行刑者，即如附
    表編號1至3所示之1年10月，本院以此為基礎，另與如附表
    編號4所示罪刑，合併定其應執行刑如主文第二項所示，並
    諭知易科罰金折算標準，以符內部界限之意旨。至法院就定
    其應執行刑之案件，均屬個案依其情節為適法之裁判，抗告
    人所列另案尚非得與本件比附援引，附此敘明。
九、依刑事訴訟法第413條、第477條第1項，刑法第53條、第51
    條第5款，裁定如主文。
中　　華　　民　　國　　109 　年　　11　　月　　30　　日
                  刑事第二庭    審判長法　官  周盈文
                                      法　官  謝梨敏
                                      法　官  錢建榮
以上正本證明與原本無異。
不得抗告。
                                      書記官  許俊鴻
中　　華　　民　　國　　109 　年　　12　　月　　1 　　日

附表：
編　　　號  1 2 3  罪　　　名  竊盜 竊盜 竊盜  宣　告　刑  有期徒刑2月 有期徒刑6月 （共3罪） 有期徒刑3月  犯 罪 日 期  107年6月15日至107年6月16日之深夜某時許 106年11月26日、107年2月21日、107年2月28日 107年6月26日  偵 查 (自訴) 機關年度案號  臺灣桃園地方檢察署107年度偵字第21019號 臺灣新竹地方檢察署107年度偵字第5311、6470、6901、7483、7759號 臺灣新竹地方檢察署107年度偵字第5311、6470、6901、7483、7759號   最　後  事實審 法　院 桃園地院 新竹地院 新竹地院   案　號 107年度壢簡字第1485號 108年度易緝字第9、10號 108年度易緝字第9、10號   判決日期 107年9月6日 108年2月27日 108年2月27日   確　定  判　決 法  院 桃園地院 新竹地院 新竹地院   案  號 107年度壢簡字第1485號 108年度易緝字第9、10號 108年度易緝字第9、10號   確定日期 107年10月8日 108年3月28日 108年3月28日  是否得易科罰金  是 是 是  備　　　註   編號2至4經新竹地院108年度易緝字9、10號判決應執行有期徒刑1年10月   

附表：
編　　　號  4 5 6  罪　　　名  竊盜 竊盜 竊盜  宣　告　刑  有期徒刑4月 有期徒刑4月 有期徒刑6月  犯 罪 日 期  106年10月24日 106年8月15日 107年1月3日晚間至107年1月4日凌晨間某時  偵 查 (自訴) 機關年度案號  臺灣新竹地方檢察署107年度偵字第5311、6470、6901、7483、7759號 臺灣桃園地方檢察署107 年度偵緝字第1698號 臺灣桃園地方檢察署107年度偵字第24353號   最　後  事實審 法　院 新竹地院 桃園地院 桃園地院   案　號 108年度易緝字第9、10號 108年度易緝字第25號 108年度審易緝字第15號   判決日期 108年2月27日 108年3月22日 108年4月19日   確　定  判　決 法  院 新竹地院 桃園地院 桃園地院   案  號 108年度易緝字第9、10號 108年度易緝字第25號 108年度審易緝字第15號   判　　決 確定日期 108年3月28日 108年4月15日 108年5月20日  是否得易科罰金  是 是 是  備　　　註  編號2至4經新竹地院108年度易緝字9、10號判決應執行有期徒刑1年10月    

附表：
編　　　號  7 8 9  罪　　　名  竊盜 竊盜 公共危險  宣　告　刑  有期徒刑6月 有期徒刑2月 有期徒刑3月  犯 罪 日 期  106年7月13日 106年12月20日 107年2月12日  偵 查 (自訴) 機關年度案號  臺灣桃園地方檢察署107年度偵緝字第1534、1535號 臺灣桃園地方檢察署107年度偵緝字第1534、1535號 臺灣苗栗地方檢察署108年度偵緝字第41號   最　後  事實審 法　院 桃園地院 桃園地院 苗栗地院   案　號 108年度審易緝字第16號 108年度審易緝字第16號 108年度苗交簡字第336號   判決日期 108年4月19日 108年4月19日 108年5月9日   確　定  判　決 法  院 桃園地院 桃園地院 苗栗地院   案  號 108年度審易緝字第16號 108年度審易緝字第16號 108年度苗交簡字第336號   判　　決 確定日期 108年5月20日 108年5月20日 108年5月30日  是否得易科罰金  是 是 是  備　　　註  編號7至8經原審法院108年度審易緝字第16號判決定應執行有期徒刑6月    

附表：
編　　　號  10 （以下空白） （以下空白）  罪　　　名  竊盜    宣　告　刑  有期徒刑4月    犯 罪 日 期  107年3月5日    偵 查 (自訴) 機關年度案號  臺灣桃園地方檢察署107年度偵字第7561號     最　後  事實審 法　院 桃園地院     案　號 108年度審易字第739號     判決日期 108年5月31日     確　定  判　決 法  院 桃園地院     案  號 108年度審易字第739號     判　　決 確定日期 108年7月5日    是否得易科罰金  是    備　　　註  曾經定應執行說明